臺灣高等法院臺中分院刑事判決    100年度上更(一)字第129號
上  訴  人  歐明進
即  被  告
選任辯護人  蘇若龍律師
上列上訴人即被告因違反毒品危害防制條例案件，不服臺灣臺中
地方法院99年度訴字第2223號中華民國99年12月29日第一審判決
（起訴案號：臺灣臺中地方法院檢察署99年度偵字第11127號、
第12436號、第16095號、第3432號），提起上訴，前經本院判決
後，由最高法院將販賣第一級毒品部分發回更審，本院判決如下
：
    主    文
原判決關於其附表(二)編號一、三所示歐明進販賣第一級毒品部分
及定應執行刑部分撤銷。
歐明進犯如附表(二)編號一「罪名」欄所示之罪，處如附表(二)編號
一「宣告刑」欄所示之刑（含主刑及從刑）。
歐明進被訴如原判決附表(二)編號三所示販賣第一級毒品部分無罪
。
原判決附表(二)編號二所示歐明進販賣第一級毒品部分之上訴駁回
。
上開第二項撤銷改判部分所處之刑，與第四項上訴駁回部分所處
之刑，主刑部分應執行有期徒刑拾柒年。
    犯罪事實
一、歐明進前因妨害自由、恐嚇、違反槍砲彈藥刀械管制條例案
    件，經臺灣高等法院花蓮分院以92年度上訴字第193號判決
    判處有期徒刑6月、5月、5年6月，應執行有期徒刑6年，併
    科罰金新臺幣（下同）30萬元確定，嗣經部分減刑及合併定
    應執行刑為有期徒刑5年6月確定，於民國97年10月9日假釋
    出監付保護管束，至98年11月10日期滿未經撤銷假釋，以已
    執行論。猶不知悔改，明知海洛因係毒品危害防制條例第2
    條第2項第1款規定之第一級毒品，不得非法持有及販賣，竟
    仍為下列犯行：
  (一)歐明進與綽號「阿娟」之姓名年籍不詳成年女子，基於意圖
    營利而販賣第一級毒品海洛因之犯意聯絡，於附表(一)編號
    所示之時間、地點，以附表(一)編號所示之方法，共同販賣
    第一級毒品海洛因予張家馨、李銘雄。
  (二)歐明進意圖營利，於附表(一)編號所示之時間、地點，以附
    表(一)編號所示之方法，單獨販賣第一級毒品海洛因予張家
    馨。
二、經警依法實施通訊監察，並於99年5月5日上午7時34分許，
    在歐明進位於臺中縣烏日鄉○○街13號之住處實施搜索，扣
    得如附表(三)編號所示之物，而循線查獲上情。
三、案經臺中縣警察局豐原分局（現已改制為臺中市警察局豐原
    分局；以下因臺中縣市合併而機關名稱、地址變更部分，均
    仍沿引改制前即本案案發時原機關名稱及地址）報告臺灣臺
    中地方法院檢察署檢察官偵查起訴。
    理    由
壹、證據能力之說明：
一、刑事訴訟法第159條第1項規定：「被告以外之人於審判外之
    言詞或書面陳述，除法律有規定者外，不得作為證據。」本
    件證人李銘雄於警詢中之證述，為審判外之陳述而屬傳聞證
    據，且經上訴人即被告歐明進（下稱被告）及辯護人於本院
    行準備程序時爭執其證據能力，又無其他傳聞法則例外之情
    形，應不具證據能力。
二、刑事訴訟法第159條之1第2項規定：「被告以外之人於偵查
    中向檢察官所為之陳述，除顯有不可信之情況者外，得為證
    據。」其立法理由係以偵查中對被告以外之人所為之偵查筆
    錄，或被告以外之人向檢察官所提之書面陳述，性質上均屬
    傳聞證據，且常為認定被告有罪之證據，自理論上言，如未
    予被告反對詰問、適當辯解之機會，一律准其為證據，似與
    當事人進行主義之精神不無扞格之處，對被告之防禦權亦有
    所妨礙，然刑事訴訟法規定檢察官代表國家偵查犯罪、實行
    公訴，依法有訊問被告、證人、鑑定人之權，且實務運作時
    ，偵查中檢察官向被告以外之人所取得之陳述，原則上均能
    遵守法律規定，不致違法取供，其可信性甚高，為兼顧理論
    與實務，而對被告以外之人於偵查中向檢察官所為之陳述，
    除顯有不可信之情況者外，得為證據。乃同法第159條第1項
    所謂得作為證據之「法律有規定者」之一，為有關證據能力
    之規定，係屬於證據容許性之範疇。而被告之反對詰問權係
    指訴訟上被告有在公判庭當面詰問證人，以求發現真實之權
    利，此與證據能力係指符合法律所規定之證據適格，而得成
    為證明犯罪事實存在與否之證據資格，性質上並非相同。否
    則，如被告以外之人於本案審判中所為之陳述，與其先前在
    檢察官偵查中所為之陳述不符時，即謂後者無證據能力，依
    同法第155 條第2項規定，悉予摒除不用，僅能採取其於本
    案審判中之陳述作為判斷之依據，按之現行刑事訴訟法關於
    傳聞證據例外容許之規定，殊難謂為的論（參照最高法院98
    年度臺上字第105號、第3799號判決）。本件證人張家馨、
    李銘雄於偵查中向檢察官所為之陳述，均經依法具結，被告
    及辯護人復未舉證證明有何顯不可信之情事，依上開規定及
    說明，應具有證據能力。被告及辯護人謂證人張家馨、李銘
    雄於偵查中所述未經交互詰問，故無證據能力云云，自非可
    採。
三、偵查犯罪機關依法定程序監聽之錄音，應認該監聽所得之錄
    音帶，始屬調查犯罪所得之證據，但依據監聽錄音結果予以
    翻譯而製作之通訊監察譯文，乃該監聽錄音內容之顯示，此
    為學理上所稱之派生證據，屬於文書證據之一種。此於被告
    或訴訟關係人對其譯文之真實性發生爭執或有所懷疑時，法
    院固應依刑事訴訟法第168條之1第2項規定勘驗該監聽之錄
    音帶踐行調查證據之程序，以確認該錄音聲音是否為本人及
    其內容與通訊監察譯文之記載是否相符；然如被告或訴訟關
    係人對其監聽錄音之譯文真實性並不爭執，顯無辨認其錄音
    聲音之調查必要性。是法院於審判期日就此如已踐行提示通
    訊監察譯文供當事人辨認或告以要旨，使其表示意見等程序
    並為辯論者，其所為之調查證據程序即無不合（參照最高法
    院96年度臺上字第1869號判決）。本案卷內之通訊監察譯文
    ，係司法警察依臺灣臺中地方法院核發之99年度聲監字第20
    號、聲監續字第314號通訊監察書進行合法監聽後，根據監
    聽錄音結果予以翻譯製作而成，有上開通訊監察書及電話附
    表、通訊監察譯文在卷可稽，而檢察官、被告、辯護人對該
    等通訊監察譯文之真實性並不爭執（檢察官、被告、辯護人
    對該監聽錄音之聲音確為被告本人，及其內容與通訊監察譯
    文之記載確屬相符，均無爭執；雖被告及辯護人就其中於99
    年2月1日、99年2月25日與被告通話者之聲音是否相同而為
    同一人部分，有所爭執〈見本院更一審卷第84頁〉，然此應
    屬證據證明力之問題，尚不影響證據能力有無之認定），本
    院於審理期日亦已踐行提示並告以要旨之程序，揆諸上述說
    明，該等通訊監察譯文應具有證據能力。
四、刑事訴訟法第159條之5規定：「被告以外之人於審判外之陳
    述，雖不符前4條之規定，而經當事人於審判程序同意作為
    證據，法院審酌該言詞陳述或書面陳述作成時之情況，認為
    適當者，亦得為證據。當事人、代理人或辯護人於法院調查
    證據時，知有第159條第1項不得為證據之情形，而未於言詞
    辯論終結前聲明異議者，視為有前項之同意。」立法意旨在
    於傳聞證據未經當事人之反對詰問予以核實，原則上先予排
    除。惟若當事人已放棄反對詰問權，於審判程序中表明同意
    該等傳聞證據可作為證據，或於言詞辯論終結前未聲明異議
    ，基於尊重當事人對傳聞證據之處分權，及證據資料愈豐富
    ，愈有助於真實發見之理念，且強化言詞辯論主義，使訴訟
    程序得以順暢進行，上開傳聞證據亦均具有證據能力。查本
    案以下所引用被告以外之人於審判外所為言詞或書面陳述之
    供述證據，經本院於準備程序時詢問檢察官、被告、辯護人
    關於證據能力之意見，檢察官、被告、辯護人對該等證據之
    證據能力均不爭執，且迄本院言詞辯論終結前，檢察官、被
    告、辯護人就該等證據之證據能力皆未聲明異議，本院審酌
    該等證據作成時之情況，並無違法取證或其他瑕疵，認為均
    適於作為本案認定事實之依據，依刑事訴訟法第159條之5規
    定，該等供述證據皆有證據能力。
五、刑事訴訟法第159條至第159條之5有關傳聞法則之規定，乃
    對於被告以外之人於審判外之言詞或書面陳述之供述證據所
    為規範，至非供述證據之物證，或以科學、機械之方式，對
    於當時狀況所為忠實且正確之記錄，性質上並非供述證據，
    均應無傳聞法則規定之適用，如該非供述證據非出於違法取
    得，並已依法踐行調查程序，即不能謂其無證據能力。本案
    以下所引用之非供述證據，並無證據證明有出於違法取得之
    情形，復經本院依法踐行調查程序，自均有證據能力。
貳、有罪部分（即原判決附表(二)編號一、二部分）：
一、被告與「阿娟」共同販賣第一級毒品海洛因予張家馨、李銘
    雄（即附表(一)編號）部分：
    訊據被告固坦承有於99年2月1日下午某時，與張家馨在臺灣
    臺中地方法院大門口見面之事實，惟矢口否認有販賣第一級
    毒品海洛因予張家馨、李銘雄之犯行，辯稱：我當天是和張
    家馨一起合資向綽號「阿娟」的藥頭購買海洛因云云。經查
    ：
  (一)此部分犯罪事實，業據證人張家馨於檢察官偵訊時證述：99
    年2月1日或21日（正確日期應為1日而非21日，詳見後述理
    由貳、一、(三)）和李銘雄來自由路臺中法院外面，我和李銘
    雄各出500元，當天我用李銘雄的電話（0000-000000）打給
    「阿田」，就是歐明進，他說他剛好來地院，他老婆在外面
    ，我不知道那是他老婆還是女朋友，我電話中說要找他，他
    說好來啊，他知道我的意思是要跟他買海洛因，歐明進沒有
    出面，他剛好來這裡開庭，我上去歐明進的車子，他的車是
    綠色三菱2400CC類似休旅車的車輛，車上只有他老婆（此人
    應非被告之女友向世燕〈向世燕被訴與被告共同販賣毒品部
    分，業經原審判決無罪，檢察官不服提起上訴，由本院前審
    判決上訴駁回確定〉，而係綽號「阿娟」之姓名年籍不詳成
    年女子，詳見後述理由貳、一、(四)），我拿1000元給他老婆
    ，他老婆給我海洛因，之後我就坐李銘雄的車回家等語甚詳
    （見99年度偵字第11127號卷(二)第81頁）。核與證人李銘雄
    於原審法院審理中證述：那天我開車載張家馨到法院來，因
    為張家馨和歐明進有約在法院，張家馨有下車去歐明進車上
    找他，張家馨回到車上時就有拿海洛因了。我沒有看到歐明
    進是否在車上，但那是歐明進的車子沒錯，因為我認得那是
    1台綠色的休旅車，後來，我和張家馨一起在車上施用他從
    歐明進車上那邊拿來的海洛因（見原審卷(一)第182頁背面）
    等情一致。
  (二)證人張家馨嗣於原審法院及本院前審、更一審審理中固附和
    被告之說詞，改稱因合資購毒可購得數量較多或較好之毒品
    ，當天是與被告合資向藥頭購買海洛因云云。惟所謂合資購
    毒可買得數量較多或較好之毒品一節，並無任何事證足憑，
    證人張家馨於偵訊、證人李銘雄於原審亦無隻字片語提及合
    資情事，張家馨於偵查中並明確證述其上車購毒時，被告並
    未在車上，「車上只有他老婆（此人應非被告之女友向世燕
    ，而係綽號「阿娟」之姓名年籍不詳成年女子，詳見後述理
    由貳、一、(四)），我拿1000元給他老婆，他老婆給我海洛因
    ，之後我就坐李銘雄的車回家」等語，顯無與被告合資之情
    事；且吸毒係違法行為，刑責不輕，吸毒者自會儘量掩蔽其
    行為，合資購毒增加遭查獲之可能性，如非同染有吸毒惡習
    之至親摯友，實不可能如此為之；證人張家馨於本院前審固
    先稱其與被告係朋友，然經本院前審再進而詰問，證人張家
    馨坦認2人間僅係買賣毒品關係（見本院前審卷第167頁背面
    ），顯見2人並非至親摯友，其等如有吸毒必要，逕可各自
    自行購買之，何須合資；且關於2人合資購買海洛因之情節
    ，經原審法院隔離訊問後，證人張家馨證稱：歐明進把我給
    他的1千元拿給當時在他車上的1個女生，那個女生就把1千
    元的海洛因給我；歐明進另外也拿了幾千元給那個女生等語
    （見原審卷(二)第92頁）。惟被告卻供稱：那次我出1千元，
    因為張家馨也出1千元…藥頭把海洛因拿給我，我再把張家
    馨購買的部分交給張家馨等語（見原審卷(二)第95頁背面）。
    2人供述之情節明顯不一致，其等所稱合資購毒云云，無非
    臨訟杜撰之詞，不足採信。又證人向世燕於本院更一審審理
    時雖亦附和被告之說詞，證稱：99年2月1日當天我有在臺灣
    臺中地方法院那裡，車上還有女藥頭「阿娟」，當天歐明進
    身上的錢不足，我們就合資湊一湊，要跟「阿娟」拿海洛因
    ，我記得是歐明進還有積欠「阿娟」一些錢，印象中是要跟
    別人合資向「阿娟」拿海洛因，然後還之前所欠的錢等語（
    見本院更一審卷第80頁背面）；惟經檢察官進一步詰問，證
    人向世燕證稱：99年2月1日歐明進載我到臺灣臺中地方法院
    ，然後他叫我去買飲料，又說要約女藥頭「阿娟」，在法院
    我都沒有見到「阿娟」，但我下車去買飲料時感覺有1個女
    的上車，我從遠距離看背影認為應該是「阿娟」，我沒有辦
    法確定，我買完飲料後回到車子裡，歐明進就有拿到藥了，
    那時也沒有看到「阿娟」，過程中我都沒有見到「阿娟」等
    語（見本院更一審卷第81頁背面、82頁）。依上開證述內容
    ，證人向世燕於99年2月1日在臺灣臺中地方法院既根本未與
    「阿娟」會面，又未親眼見聞被告該次交易海洛因之過程，
    焉能確知被告是否係與他人合資向「阿娟」購毒？所為證詞
    要不足採為對被告有利之認定依據。
  (三)觀諸卷附通訊監察譯文，被告持用之0000-000000號行動電
    話，於99年2月1日下午2時28分許接獲自稱「阿生大哥」者
    以0000-000000號行動電話來電，雙方通話內容為：「（A為
    被告，B為阿生大哥）A：你誰？B：我阿生大哥。A：你過來
    臺中地方法院。B：我要那個。A：來再說。」（見99年度偵
    字第11127號卷(二)第175頁背面）被告對該通電話監聽錄音之
    聲音確為被告本人，及其通話內容與通訊監察譯文之記載確
    屬相符，均無爭執。而該通電話係由張家馨持李銘雄之行動
    電話撥打給被告，以共同向被告購買海洛因一情，業據證人
    張家馨及李銘雄於偵、審中證述無訛，證人張家馨並於本院
    更一審審理時經提示上開通訊監察譯文後，明確證稱：上開
    通訊監察譯文是我跟被告通話的內容，我就是該通電話中的
    「阿生大哥」，平常被告和我通電話時，被告有時候稱呼我
    「大仔」（臺語，意即大哥），有時候稱呼我「董仔」（臺
    語）等語（見本院更一審卷第84頁、79頁背面、80頁），證
    人李銘雄亦於偵查中明確證稱張家馨之綽號即為「阿生」等
    語（見99年度偵字第11127號卷(一)第157頁），參以證人張家
    馨為男性，此觀卷內年籍資料即明，足見該通電話中與被告
    通話之「阿生大哥」確為證人張家馨無誤，上開通訊監察譯
    文自堪作為被告有附表(一)編號所示販賣第一級毒品事實之
    補強證據。辯護人於本院更一審審理時聲請勘驗該通電話監
    聽錄音，以證明與被告通話者並非證人張家馨，本院認為無
    此必要。又證人張家馨於該通電話中表明自己身分後，被告
    即毫不猶豫地直接指示張家馨過來臺中地方法院，並無隻字
    片語提及2人合資購毒之事。倘被告只是與張家馨合資向他
    人購買海洛因，衡情，應會於電話中確認2人各自出資金額
    ，並先向藥頭確認當下是否有毒品，才約張家馨見面。由此
    可知，被告與張家馨通話時，已確知有毒品可提供予張家馨
    ，其本身應係毒品來源之供應者甚明。且被告於原審供稱當
    時藥頭「阿娟」也在車上（見原審卷(二)第95頁），倘「阿娟
    」係被告之毒品來源上游，而非與被告共同販賣者，「阿娟
    」豈會輕易與被告同車前來臺中地方法院與他人進行毒品交
    易。綜上事證，足見被告與「阿娟」就附表(一)編號所示販
    賣海洛因予張家馨、李銘雄之犯行，確實具有犯意聯絡及行
    為分擔。此外復有如附表(三)編號所示黑色SONY ERICSSON
    廠牌行動電話1支（含門號0000-00000號SIM卡1張）扣案可
    證，堪認被告確有附表(一)編號所示與「阿娟」共同販賣第
    一級毒品之犯行。另關於被告與「阿娟」本次販賣海洛因之
    日期，依上開各項積極證據顯示應為99年2月1日，雖證人張
    家馨於偵查中一度證稱：99年2月1日「或21日」和李銘雄來
    自由路臺中法院外面，我和李銘雄各出500元等語（見99年
    度偵字第11127 號卷(二)第81頁），然本院更一審審理時經傳
    喚證人張家馨到庭再為確認，證人張家馨證稱：我在臺灣臺
    中地方法院那裡只有跟被告拿過1次毒品，就是通訊監察譯
    文所顯示的99年2 月1日，除此之外，我沒有另外在99年2月
    「21日」在臺灣臺中地方法院跟被告拿過毒品等語（見本院
    更一審卷第79頁）。故被告與「阿娟」本次販賣海洛因之正
    確日期應為99年2 月1日，自堪認定。
  (四)檢察官雖以證人張家馨於偵訊時證稱：我拿1000元給他（指
    被告）老婆，他老婆給我海洛因等語，因而認定被告之女友
    向世燕亦參與共同販賣毒品海洛因予張家馨、李銘雄之犯行
    。惟查，檢察官於該次偵訊時曾提示卷內之犯罪嫌疑人照片
    （見99年度偵字第11127號卷(二)第36至38頁）供證人張家馨
    進行指認，證人張家馨除指認編號1是被告歐明進、編號12
    是李銘雄外，其餘則表示均不認識（見99年度偵字第11127
    號卷(二)第81頁）。然事實上，上開犯罪嫌疑人照片編號3即
    為向世燕。倘向世燕是向證人張家馨收取金錢及交付毒品之
    人，證人張家馨印象自當深刻，何以無法在該次偵訊時一併
    指認。又證人張家馨嗣於原審審理中經當庭指認時亦稱：車
    上那個女生並不是在庭的向世燕；當時車上有兩個女生，一
    個是拿海洛因給我的，另外一個女生看起來40歲左右等語（
    見原審卷第93頁），顯見於附表(一)編號所示時地與證人張
    家馨進行毒品交易之人，並非被告之女友向世燕甚明。綜上
    ，本件以電話與張家馨聯絡毒品交易者為被告，而向張家馨
    收取金錢及交付海洛因予張家馨者為綽號「阿娟」之姓名年
    籍不詳成年女子，並無確實證據足資證明向世燕就本次販賣
    毒品海洛因之犯行，與被告、「阿娟」等人有犯意聯絡及行
    為分擔，併此敘明。
二、被告單獨販賣第一級毒品海洛因予張家馨（即附表(一)編號
    ）部分：
    訊據被告矢口否認有此部分販賣毒品海洛因予張家馨之犯行
    ，辯稱：我只是單純幫張家馨調貨云云。經查：
  (一)此部分犯罪事實，業據證人張家馨於檢察官偵訊時證述：99
    年2月25日是我向他（指被告）拿東西，就是買海洛因，這
    次我跟他買1000元，我們約在明道中學，他騎腳踏車來，我
    騎機車去，我拿1張1000元給歐明進，歐明進拿1包海洛因給
    我，之後我就走了，他騎腳踏車回去等語（見99年度偵字第
    11127號卷(二)第82頁）。且證人張家馨於本院更一審審理時
    亦證述：詳細時間我忘記，我有在明道中學向歐明進拿到毒
    品海洛因，我錢是交給歐明進，毒品是歐明進拿給我等語（
    見本院更一審卷第79頁）。
  (二)觀諸卷附通訊監察譯文，被告持用之0000-000000號行動電
    話，於99年2月25日下午1時33分許、2時42分許接獲自稱「
    阿生」者以0000-000000號行動電話來電，雙方通話內容為
    ：(1)1時33分許：「（A為被告，B為阿生）A：你誰？B：我
    阿生，你有沒有？A：快速。B：這支方便說嗎？A：這支不
    方便換打另一支。B：好。」(2)2時42分許：「（A為被告，B
    為阿生）A：喂。B：你知道我在那裡。A：我等你說。B：巷
    子裡。A：明道中學前面入口。B：對，快拿來。A：好。」
    （見99年度偵字第11127號卷(二)第178頁背面）被告對該2通
    電話監聽錄音之聲音確為被告本人，及其通話內容與通訊監
    察譯文之記載確屬相符，均無爭執。而該2通電話係由張家
    馨撥打給被告，以向被告購買海洛因一情，業據證人張家馨
    於偵、審中證述無訛，證人張家馨並於本院更一審審理時經
    提示上開通訊監察譯文後，明確證稱：上開通訊監察譯文是
    我跟被告通話的內容，我就是該通電話中的「阿生」等語（
    見本院更一審卷第84頁、79頁背面），證人李銘雄亦於偵查
    中明確證稱張家馨之綽號即為「阿生」等語（見99年度偵字
    第11127號卷(一)第157頁），參以證人張家馨為男性，此觀卷
    內年籍資料即明，足見該2通電話中與被告通話之「阿生」
    確為證人張家馨無誤，上開通訊監察譯文自堪作為被告有附
    表(一)編號所示販賣第一級毒品事實之補強證據。辯護人於
    本院更一審審理時聲請勘驗該2通電話監聽錄音，以證明與
    被告通話者並非證人張家馨，本院認為無此必要。
  (三)被告雖辯稱99年2月25日其係幫證人張家馨調貨，未從中獲
    利云云，而證人張家馨於原審審理中回答被告之詢問時，雖
    亦附和被告之說詞，證稱：99年2月25日那天有看見歐明進
    在他住處後門向藥頭拿毒品等語（見原審卷(二)第96頁）。惟
    依上開通訊監察譯文所示，當天張家馨撥打第2通電話予被
    告後，開口就說「你知道我在那裡」，被告回稱「明道中學
    前面入口」，張家馨接著說「對，快拿來」，顯然該次交易
    是由被告將毒品海洛因攜往明道中學附近交付予張家馨，並
    非張家馨前往被告住處取貨，則證人張家馨又如何能在被告
    住處後門，親眼目睹被告向藥頭拿取毒品海洛因。證人張家
    馨於本院前審亦結證其並未親眼看到被告向他人購買毒品（
    見本院前審卷第168頁），既未親見被告與他人之交易過程
    ，又豈能確知被告僅為其調貨，而未獲利，是證人張家馨於
    原審所稱99年2月25日有看見被告在住處後門向藥頭拿毒品
    一節，核係故意編造迴護被告之說詞，無可採信。又依證人
    張家馨於本院更一審審理時所述：我有在明道中學向歐明進
    拿到毒品海洛因，我錢是交給歐明進，毒品是歐明進拿給我
    等語（見本院更一審卷第79頁）及上開2則通訊監察譯文內
    容，足證99年2月25日當日，張家馨乃先以電話與被告通聯
    ，並與被告在電話中談妥毒品海洛因之交易事宜後，再前往
    明道中學附近與被告交易毒品，當日係由張家馨將交易代價
    交予被告，再由被告自行將毒品海洛因交予張家馨，堪認附
    表(一)編號所示毒品交易中，被告係居於販賣者之地位，而
    與張家馨互相聯繫約定交易事宜，且係由被告本人出面與張
    家馨進行交易，並非出於便利、助益張家馨施用之意思而單
    純代為調取毒品。至於被告與張家馨達成毒品海洛因之交易
    合意後，被告如尚未備妥海洛因，需另向上游販毒者購入海
    洛因，以供交付予張家馨，乃屬當然，自不能因被告有另向
    上游販毒者購入海洛因備供交付予張家馨之情形，即認被告
    與張家馨間之海洛因交易，不構成販賣而係幫助施用之行為
    。此外復有如附表(三)編號所示黑色SONY ERICSSON廠牌行
    動電話1支（含門號0000-00000號SIM卡1張）扣案可證，足
    認被告確有附表(一)編號所示販賣第一級毒品之犯行。
三、按販賣毒品之所謂販賣行為，係行為人基於營利之目的，而
    販入或賣出毒品而言。販賣毒品者，其主觀上須有營利之意
    圖，且客觀上有販賣之行為，即足構成，至於實際上是否已
    經獲利，則非所問（參照最高法院93年度臺上字第1651號判
    決）。衡諸我國查緝第一級毒品海洛因之施用或販賣一向執
    法甚嚴，對於販賣海洛因者尤科以重度刑責，又販賣海洛因
    既係違法行為，當非可公然為之，亦無公定價格，且容易分
    裝並增減份量，而每次買賣之價量，可能隨時依雙方關係深
    淺、資力、需求量及對行情之認知、來源是否充裕、查緝是
    否嚴謹、購買者被查獲時供述購買對象之可能風險之評估等
    情形，而異其標準，非可一概而論，是販賣之利得，誠非固
    定，除非經行為人詳細供出各次所販賣之毒品之進價及售價
    ，且數量俱臻明確外，實難察得其交易實情，但販賣海洛因
    係重罪，且海洛因量微價高，取得不易，倘若非有利可圖，
    一般人當無干冒重度刑責而提供海洛因給他人之可能，是其
    販入之價格必較售出之價格低廉，而有從中賺取買賣差價牟
    利之意圖及事實，應屬合理之認定，縱使販賣之人從價差或
    量差中牟利方式雖異，其意圖營利之非法販賣行為仍屬同一
    。本案被告與證人張家馨、李銘雄非屬至親，被告既甘冒遭
    到查緝判處重刑之危險，兩度親自出面將海洛因送交予證人
    張家馨並收取價金，顯見本案販賣海洛因犯行對被告而言，
    確屬有利可圖，其始願為之，被告具有從中獲利之意圖甚明
    。本案事證明確，被告如附表(一)編號、所示販賣第一級
    毒品海洛因之犯行均堪認定，應予依法論科。
四、論罪科刑及部分撤銷原判決之理由：
  (一)核被告就附表(一)編號、所為，均係犯毒品危害防制條例
    第4條第1項之販賣第一級毒品罪。被告為販賣而持有海洛因
    之低度行為，應為其販賣海洛因之高度行為所吸收，不另論
    罪。被告就附表(一)編號之販賣第一級毒品犯行，與綽號「
    阿娟」之姓名年籍不詳成年女子（無事證證明為未成年人）
    具有犯意聯絡及行為分擔，為共同正犯。被告就附表(一)編號
    、所示販賣海洛因2罪，犯意有別，犯罪時間互異，2次
    行為分別獨立，應予分論併罰。
  (二)查被告前因妨害自由、恐嚇、違反槍砲彈藥刀械管制條例案
    件，經臺灣高等法院花蓮分院以92年度上訴字第193號判決
    判處有期徒刑6月、5月、5年6月，應執行有期徒刑6年，併
    科罰金30萬元確定，嗣經部分減刑及合併定應執行刑為有期
    徒刑5年6月確定，於97年10月9日假釋出監付保護管束，至
    98年11月10日期滿未經撤銷假釋，以已執行論，有臺灣高等
    法院被告前案紀錄表在卷可憑，其受有期徒刑之執行完畢後
    ，5年以內故意再犯本件有期徒刑以上之販賣第一級毒品2罪
    ，均為累犯，除法定本刑為死刑、無期徒刑部分不得加重外
    ，應各依刑法第47條第1項規定加重其刑。
  (三)按販賣第一級毒品罪之法定刑為死刑或無期徒刑，然同為販
    賣第一級毒品之人，其原因動機不一，犯罪情節未必盡同，
    或有大盤毒梟者，亦有中、小盤之分，甚或僅止於吸毒者友
    儕間為求互通有無之少量販賣者亦有之，其販賣行為所造成
    危害社會之程度自屬有異，法律科處此類犯罪，所設之法定
    最低本刑卻同為「死刑或無期徒刑」，不可謂不重。於此情
    形，倘依其情狀處以較輕之徒刑，即足以懲儆，並可達防衛
    社會之目的者，自非不可依客觀之犯行與主觀之惡性二者加
    以考量其情狀，是否有可憫恕之處，適用刑法第59條規定酌
    量減輕其刑，期使個案裁判之量刑，能斟酌至當，符合比例
    原則。本案被告關於附表(一)編號、之販賣第一級毒品犯
    行，均係小額交易，數量及犯罪所得非高，其販賣之數量及
    獲取之利益均非龐大，犯罪情節尚非可與大盤毒梟者等同併
    論，倘予以宣告法定最低本刑之無期徒刑，猶失之過苛，且
    無從與對社會治安及國民健康危害重大之大盤毒梟有所區隔
    ，未免失其立法之本旨，亦難謂符合罪刑相當性及比例原則
    ，客觀上足以引起一般之同情，犯罪情狀尚有可憫之處，爰
    就其所犯附表(一)編號、之販賣第一級毒品罪，均依刑法
    第59條規定酌量減輕其刑。而被告因同時具有累犯加重及上
    開減輕事由，應依法先加後減之，至於法定刑為死刑、無期
    徒刑部分，因原即未依累犯規定加重，故僅依上開條文減輕
    之。
  (四)原審以被告如附表(一)編號之犯罪事證明確，並審酌被告明
    知毒品對人體健康戕害甚鉅，為牟取利益，無視國家杜絕毒
    品犯罪之禁令，販賣海洛因予他人，原值非難，惟念其販賣
    數量非多，所得非高等一切情狀，就附表(一)編號部分量處
    有期徒刑16年，並就犯罪工具、所得依法宣告沒收（詳後述
    ），認事用法核無違誤，量刑亦稱妥適，被告上訴意旨否認
    此部分犯罪，為無理由，應予駁回此部分上訴。又原審以被
    告如附表(一)編號之犯罪事證明確，予以論罪科刑，固非無
    見，惟查，共同正犯之犯罪所得為現款時，因係合併計算，
    且於全部或一部不能沒收時，以其財產抵償之，為避免執行
    時發生重複沒收、抵償之情形，故各共同正犯之間係採連帶
    沒收主義，於裁判時應諭知連帶沒收（參照最高法院95 年
    度臺上字第6051號判決），此部分被告與綽號「阿娟」之姓
    名年籍不詳成年女子共同販賣毒品所得之財物，原審判決僅
    諭知就被告部分單獨沒收及抵償，漏未諭知與「阿娟」連帶
    沒收，如全部或一部不能沒收時，以其等財產連帶抵償之，
    自有未洽。被告上訴意旨否認此部分犯罪，雖無理由，惟原
    審此部分判決既有如上可議之處，即屬無可維持，應由本院
    就此部分予以撤銷改判，原判決就被告所定應執行刑部分亦
    因此失所附麗，應一併予以撤銷。爰審酌被告明知毒品對身
    心之危害，竟為牟取利益，無視國家杜絕毒品犯罪之禁令，
    而將毒品販賣予吸毒者，戕害國民健康，並有滋生其他犯罪
    之可能，危害社會治安甚鉅，本非不得嚴懲，惟念及被告販
    賣毒品之數量非多，所得金額非高等一切情狀，就附表(一)編
    號部分量處有期徒刑16年，並與附表(一)編號上訴駁回部
    分定其應執行之刑為有期徒刑17年。
  (五)沒收部分：
  1.毒品危害防制條例第19條第1項規定：「犯第4條至第9條、
    第12條、第13條或第14條第1項、第2項之罪者，其供犯罪所
    用或因犯罪所得之財物，均沒收之，如全部或一部不能沒收
    時，追徵其價額或以其財產抵償之。」本規定性質上係沒收
    之補充規定。其屬於本條所定沒收之標的，如得以直接沒收
    者，判決主文僅宣告沒收即可，不生「追徵其價額」或「以
    其財產抵償之」問題，須沒收之標的全部或一部不能沒收時
    ，始生「追徵其價額」或「以其財產抵償之」選項問題。而
    「追徵其價額」或「以其財產抵償之」係屬兩種選項，分別
    係針對現行貨幣以外之其他財產與現行貨幣而言。本規定所
    稱「追徵其價額」者，係指所沒收之物為金錢以外之其他財
    物而無法沒收時，因其實際價值不確定，應追徵其價額，使
    其繳納與原物相當之價額，並無以其財產抵償之問題。倘嗣
    後追徵其金錢價額，不得結果而須以其財產抵償者，要屬行
    政執行機關依強制執行之法律之執行問題，即無不能執行之
    情形，自毋庸諭知「或以其財產抵償之」。如不能沒收之沒
    收標的為金錢時，因價值確定，判決主文直接宣告「以其財
    產抵償之」即可，不發生追徵價額之問題（參照最高法院99
    年6月29日99年度第5次刑事庭會議決議）。又毒品危害防制
    條例第19條第1項規定，犯販賣毒品罪者，其犯罪所得之財
    物均沒收之，係採義務沒收主義。故販賣毒品所得之對價，
    不問其中成本若干，利潤多少，均應全部諭知沒收，貫徹政
    府查禁煙毒之決心，以符立法本旨（參照最高法院91年度臺
    上字第2419號判決）。準此，本件扣案如附表(三)編號所示
    黑色SONY ERICSSON廠牌行動電話1支（含門號0000-000000
    號SIM卡1張），係被告所有（詳99年5月5日警詢）供販賣第
    一級毒品海洛因所用之物，應依毒品危害防制條例第19條第
    1項規定，於附表(二)編號一、二所示主文項下宣告沒收。被
    告如附表(一)編號、所示販賣第一級毒品海洛因所得對價
    各1000元，雖均未扣案，仍應依毒品危害防制條例第19條第
    1項規定，於附表(二)編號一、二所示主文項下諭知沒收及抵
    償，其中附表(一)編號之不法所得1000元部分，應諭知與綽
    號「阿娟」之姓名年籍不詳成年女子連帶沒收，如全部或一
    部不能沒收時，以其等財產連帶抵償之。
  2.扣案如附表(三)編號至所示之物，雖屬被告所有，業據其
    供承在卷，惟不能證明與本案論罪科刑之販賣第一級毒品犯
    行有何直接關聯，故均不予宣告沒收。
、無罪部分（即原判決附表(二)編號三部分）：
一、公訴意旨另以：被告明知海洛因係毒品危害防制條例第2條
    第2項第1款規定之第一級毒品，依法不得販賣，竟基於意圖
    營利而販賣第一級毒品海洛因之犯意，於99年2月下旬某日
    ，在臺中縣烏日鄉明道中學附近，販賣海洛因1000元予張家
    馨、李銘雄，因認被告除前揭論罪科刑部分外，另涉犯毒品
    危害防制條例第4條第1項之販賣第一級毒品罪嫌。
二、按犯罪事實應依證據認定之，無證據不得認定犯罪事實。不
    能證明被告犯罪者，應諭知無罪之判決。刑事訴訟法第154
    條第2項、第301條第1項分別定有明文。又認定犯罪事實所
    憑之證據，雖不以直接證據為限，間接證據亦包括在內；然
    而無論直接或間接證據，其為訴訟上之證明，須於通常一般
    之人均不致有所懷疑，而得確信其為真實之程度者，始得據
    為有罪之認定，倘其證明尚未達到此一程度，而有合理之懷
    疑存在，致使無從形成有罪之確信時，根據「罪證有疑，利
    於被告」之證據法則，即不得遽為不利被告之認定（參照最
    高法院76年臺上字第4986號判例意旨）。次按施用毒品者，
    其所稱向某人購買之供述，須補強證據以擔保其供述之真實
    性。良以施用毒品者其供述之憑信性本不及於一般人，況施
    用毒品者其供出來源，因而破獲者，法律復規定得減輕其刑
    ，其有為偵查機關誘導、或為邀輕典而為不實之陳述之可能
    ，其供述之真實性自有合理之懷疑。是實務上一貫之見解，
    認施用毒品者關於其向某人購買毒品之供述，必須補強證據
    佐證，以擔保其供述之真實性，俾貫徹刑事訴訟無罪推定及
    嚴格證明之基本原則。又關於毒品施用者其所稱向某人購買
    毒品之供述，必須補強證據佐證，係指毒品購買者之供述縱
    使並無瑕疵，仍須補強證據佐證而言，以擔保其供述之真實
    性。該所謂補強證據，必須與施用毒品者關於相關毒品交易
    之供述，具有相當程度之關聯性，且足使一般人對於施用毒
    品者之供述無合理之懷疑存在，而得確信其為真實，始足當
    之（參照最高法院94年度臺上字第2033號、96年度臺上字第
    1029號、98年度臺上字第7108號、第7571號判決意旨）。
三、公訴人認為被告涉犯此部分販賣第一級毒品罪嫌，係以證人
    張家馨、李銘雄之證述及如附表(三)所示扣案物品，為其主要
    論據。被告則堅決否認有此部分犯行。經查，證人張家馨固
    於偵查中證稱：「（除99年2月25日該次之外）我曾經和李
    銘雄一起去明道中學向歐明進買海洛因，時間是在農曆過年
    後（按：99年2月13日為除夕日）約99年2月間，我用我的電
    話打給歐明進，該次談話內容沒有在譯文裡面，我打電話跟
    歐明進說你有嗎，他說有，歐明進說在明道中學那裡，我們
    開李銘雄的車過去，歐明進騎腳踏車過來，我們買1000元海
    洛因，我們拿1張1000元給歐明進，歐明進拿1包海洛因給我
    ，之後我們就回去家裡，在李銘雄家裡施用」（見99年度偵
    字第11127號卷(二)第82頁）；且於原審及本院更一審審理時
    均證稱：除99年2月25日該次之外，另有1次於99年2月下旬
    在烏日明道中學附近與被告進行毒品海洛因之交易等語（見
    原審卷(二)第94頁、本院更一審卷第79頁）。而證人李銘雄於
    原審審理時，對於與張家馨一同前往明道中學附近向被告購
    買毒品海洛因之時間，雖因時間久遠，而無法確認，惟其亦
    證述：「（審判長問：你在2月下旬間，除了2月25日外，有
    無跟張家馨一起向歐明進買毒品？）應該有，但是日期忘記
    了，地點也都是在明道中學附近」（見原審卷(一)第184頁）
    。然觀卷內之通聯紀錄及通訊監察譯文，除附表(一)編號即
    99年2月25日該次販賣海洛因犯行外，未見被告於99年2月「
    下旬」與張家馨或李銘雄間另有他次買賣海洛因之電話通聯
    ，至於99年2月「中旬」之2月16日及19日，被告雖有接獲綽
    號「阿生」之張家馨來電，惟其2人通話內容分別為：「（
    99年2月16日；A為被告，B為張家馨）A：你是誰？B：我阿
    生。A：什麼事？B：我要拿那個。A：你要等1個小時我才回
    烏日。B：我再過去。」「（99年2月19日；A為被告，B為張
    家馨）A：你誰？B：我阿生。A：我這裡沒有那個，要等一
    下。B：好。」（見99年度偵字第11127號卷(二)第177頁背面
    ）核與證人張家馨於偵查中所述「我打電話跟歐明進說你有
    嗎，他說有，歐明進說在明道中學那裡」之通話內容不符，
    是此部分被訴事實，並無相關之通聯紀錄及通訊監察譯文可
    資佐證。本件雖經警於99年5月5日上午7時34分許，在臺中
    縣烏日鄉○○街13號被告住處內，扣得如附表(三)編號、
    所示之海洛因2包及其餘編號所示物品，惟均不能證明與此
    部分被訴販賣毒品之犯行有何直接關聯，故該等扣案物品，
    皆非與證人張家馨、李銘雄上開供述具有相當程度關聯性之
    補強證據，自不足使一般人對於證人張家馨、李銘雄之供述
    無合理之懷疑存在，而得確信其為真實。
四、綜上所述，檢察官就被告所涉此部分罪嫌舉陳之證據，僅有
    證人即購買毒品者張家馨、李銘雄所為證詞係不利於被告，
    惟該等證述欠缺其他補強證據，當不足以使本院形成被告有
    此部分販賣毒品海洛因行為之心證，此外復查無其他積極明
    確之證據，足以認定被告有檢察官所指此部分之罪行，自屬
    不能證明被告犯罪。原審未加詳查，就此部分遽對被告論罪
    科刑，即有未合，被告上訴否認此部分犯行，指摘原判決不
    當，為有理由，應由本院將原判決此部分撤銷改判無罪，以
    昭公允，原判決就被告所定應執行刑部分亦因此失所附麗，
    應一併予以撤銷。
據上論斷，應依刑事訴訟法第369條第1項前段、第368條、第364
條、第301條第1項、第299條第1項前段，毒品危害防制條例第4
條第1項、第19條第1項，刑法第11條、第28條、第47條第1項、
第59條、第51條第5款，判決如主文。
本案經檢察官陳銘章到庭執行職務。
中    華    民    國   100    年    11    月    8     日
                  刑事第六庭  審判長法  官  李 文 雄
                                    法  官  王 邁 揚
                                    法  官  黃 小 琴
以上正本證明與原本無異。
如不服本判決，應於收受送達後10日內向本院提出上訴書狀，其
未敘述上訴之理由者，並得於提起上訴後10日內向本院補提理由
書（均須按他造當事人之人數附繕本）「切勿逕送上級法院」。
                                    書記官  林 元 威
中    華    民    國   100    年    11    月    8     日
附錄論罪科刑法條：
毒品危害防制條例第4條第1項
製造、運輸、販賣第一級毒品者，處死刑或無期徒刑；處無期徒
刑者，得併科新臺幣2千萬元以下罰金。
附表(一)：有罪部分之犯罪事實
┌──┬─────┬──────┬───┬────┬────────────┬────┐
│編號│ 犯罪時間 │犯 罪 地 點 │行為人│販賣對象│犯     罪     方     法 │不法所得│
├──┼─────┼──────┼───┼────┼────────────┼────┤
│  │99年2月1日│臺灣臺中地方│歐明進│ 張家馨 │歐明進與綽號「阿娟」之姓│ 1000元 │
│    │下午某時  │法院大門前  │、綽號│ 李銘雄 │名年籍不詳成年女子，基於│        │
│    │          │            │「阿娟│        │意圖營利而販賣第一級毒品│        │
│    │          │            │」之姓│        │海洛因之犯意聯絡，由張家│        │
│    │          │            │名年籍│        │馨以李銘雄所使用之門號09│        │
│    │          │            │不詳成│        │00-000000號行動電話，與 │        │
│    │          │            │年女子│        │歐明進所有持用之門號0983│        │
│    │          │            │      │        │-386628號行動電話聯絡， │        │
│    │          │            │      │        │雙方談妥欲交易第一級毒品│        │
│    │          │            │      │        │海洛因事宜，張家馨遂由李│        │
│    │          │            │      │        │銘雄開車，於左列時間到達│        │
│    │          │            │      │        │臺灣臺中地方法院大門口，│        │
│    │          │            │      │        │並由張家馨進入由歐明進所│        │
│    │          │            │      │        │駕駛、暫停於左列地點之自│        │
│    │          │            │      │        │小客車內，由張家馨交付現│        │
│    │          │            │      │        │金1000元予車內之「阿娟」│        │
│    │          │            │      │        │，並由「阿娟」交付第一級│        │
│    │          │            │      │        │毒品海洛因予張家馨。張家│        │
│    │          │            │      │        │馨購得海洛因後，即供自己│        │
│    │          │            │      │        │與李銘雄共同施用。      │        │
├──┼─────┼──────┼───┼────┼────────────┼────┤
│  │99年2月25 │臺中縣烏日鄉│歐明進│ 張家馨 │張家馨以0000-000000號行 │ 1000元 │
│    │日下午某時│明道中學附近│      │        │動電話，與歐明進所有持用│        │
│    │          │            │      │        │之0000-000000號行動電話 │        │
│    │          │            │      │        │聯絡，雙方談妥欲交易第一│        │
│    │          │            │      │        │級毒品海洛因事宜，張家馨│        │
│    │          │            │      │        │遂於左列時間、地點交付現│        │
│    │          │            │      │        │金1000元予歐明進，並取得│        │
│    │          │            │      │        │歐明進交付之第一級毒品海│        │
│    │          │            │      │        │洛因供己施用。          │        │
└──┴─────┴──────┴───┴────┴────────────┴────┘
附表(二)：被告歐明進之宣告刑
┌──┬────┬─────────┬─────────────────┐
│編號│犯罪行為│罪              名│宣      告      刑（含主刑及從刑）│
├──┼────┼─────────┼─────────────────┤
│ 一 │如附表(一)│共同販賣第一級毒品│處有期徒刑拾陸年，扣案如附表(三)編號│
│    │編號  │，累犯。          │之物沒收；未扣案之共同販賣第一級│
│    │        │                  │毒品所得新臺幣壹仟元，應與綽號「阿│
│    │        │                  │娟」之姓名年籍不詳成年女子連帶沒收│
│    │        │                  │，如全部或一部不能沒收時，以其等財│
│    │        │                  │產連帶抵償之。                    │
├──┼────┼─────────┼─────────────────┤
│ 二 │如附表(一)│販賣第一級毒品，累│（原判決）處有期徒刑拾陸年，扣案如│
│    │編號  │犯。              │附表(三)編號之物沒收；未扣案之販賣│
│    │        │                  │第一級毒品所得新臺幣壹仟元沒收，如│
│    │        │                  │全部或一部不能沒收時，以其財產抵償│
│    │        │                  │之。                              │
└──┴────┴─────────┴─────────────────┘
附表(三)：扣案物品
┌──┬───────────────┬─────────┬───┬──┐
│編號│扣    案    物    品    名  稱│數              量│所有人│備註│
├──┼───────────────┼─────────┼───┼──┤
│  │黑色SONY ERICSSON廠牌行動電話 │壹支              │歐明進│沒收│
│    │（含門號0000-00000號SIM卡1張）│                  │      │    │
├──┼───────────────┼─────────┼───┼──┤
│  │門號0000-000000號行動電話（含 │壹支              │歐明進│    │
│    │SIM卡1張）                    │                  │      │    │
├──┼───────────────┼─────────┼───┼──┤
│  │序號000000000000000號行動電話 │壹支              │歐明進│    │
│    │（無SIM卡）                   │                  │      │    │
├──┼───────────────┼─────────┼───┼──┤
│  │針筒                          │貳支              │歐明進│    │
├──┼───────────────┼─────────┼───┼──┤
│  │吸食器                        │貳組              │歐明進│    │
├──┼───────────────┼─────────┼───┼──┤
│  │海洛因1包                     │驗餘數量0.2132公克│歐明進│    │
├──┼───────────────┼─────────┼───┼──┤
│  │海洛因1包                     │驗餘數量0.0662公克│歐明進│    │
├──┼───────────────┼─────────┼───┼──┤
│  │甲基安非他命1包               │驗餘數量0.6549公克│歐明進│    │
├──┼───────────────┼─────────┼───┼──┤
│  │甲基安非他命1包               │驗餘數量0.0823公克│歐明進│    │
└──┴───────────────┴─────────┴───┴──┘